【裁判字號】    97,交聲,1519
【裁判日期】    970806
【裁判案由】    聲明異議
【裁判全文】
臺灣高雄地方法院交通事件裁定        97年度交聲字第1519號
原處分機關  高雄市政府交通局
異  議  人  甲○○
即受處分人
上列受處分人因聲明異議案件，對於高雄市交通事件裁決中心97
年6 月30日所為之處分（高市交裁字第裁00-000000000號），聲
明異議，本院裁定如下：
    主  文
原處分撤銷。
甲○○不罰。
    理  由
一、聲明異議意旨略以：異議人即受處分人甲○○名下之車牌號
    碼：YO-2457 號自小客車（下稱系爭自小客車），已於民國
    86年11月間，由異議人之夫黃凱昱駛至址設高雄市○○○路
    32 5號之「榮泰汽車當鋪」典當，且因屆期未依約贖回而遭
    流當，是本件「不依限期參加定期檢驗」之交通違規行為顯
    不可歸責於異議人，爰聲明異議，並請求撤銷原處分等語。
二、按「汽車不依限期參加定期檢驗者，處汽車所有人新臺幣90
    0 元以上1,800 元以下罰鍰；逾期1 個月以上者並吊扣其牌
    照，至檢驗合格後發還，逾期6 個月以上者，註銷其牌照」
    ，修正前道路交通管理處罰條例第17條第1 項定有明文。
三、經查：
  (一)系爭自小客車因「不依限期參加定期檢驗」之交通違規，經
    高雄市政府交通局，以高市交裁字第裁00-000000000號違反
    道路交通管理事件裁決書裁決異議人即受處分人珠，應罰鍰
    新臺幣1,400 元在案等情，有上開裁決各1 份在卷可稽。
  (二)異議人以前詞置辯，查：1.系爭自小客車已於86年11月間由
    異議人之丈夫黃凱昱典當予址設高雄市○○○路325 號之「
    榮泰汽車當鋪」等情，業據證人黃凱昱於本院審理中結證稱
    ：伊是異議人之丈夫，因為伊經營不動產生意資金週轉不靈
    ，所以於86年11月間將系爭自小客車牽至高雄市○○路「榮
    泰汽車當舖」典當約50多萬元，伊共牽3 部車去該當舖典當
    ，後來半年後有贖回另2 部車子，但無力贖回系爭自小客車
    ，後來也沒有辦理過戶，因為當時伊與「榮泰汽車當舖」的
    老闆娘很熟，所以伊當時僅有簽借據，但對方並沒有給伊任
    何證明文件，後來在伊典當系爭自小客車後約8 個月接到交
    通違規通知單，伊有去「榮泰汽車當舖」詢問，但該當舖已
    經沒有營業，系爭自小客車當時有分期貸款尚未繳清等語明
    確（見本院96年度交聲字第972 號卷第38、39頁），核與證
    人即「榮泰汽車當鋪」負責人林榮福於本院審理中結證稱：
    伊是「榮泰汽車當鋪」負責人，該當鋪已經在87至89年間停
    止營業，但詳細時間伊不記得，系爭自小客車於86年間曾由
    異議人或其先生黃凱昱牽至「榮泰汽車當鋪」典當，當時渠
    等好像牽2 部或3 部車子典當，但後來車子如何處理伊忘記
    了，且因為時間已經經過太久，當時的典當資料都已經都沒
    有保存；典當人牽至「榮泰汽車當舖」典當的車子如果屆期
    未贖回，當舖通常會把車子賣掉，一般都是買車的人去辦理
    過戶，但車子如果有辦理分期貸款的話，就無法辦理過戶，
    不過當鋪還是會將車子賣出，而在「榮泰汽車當鋪」停止營
    業時，可以贖回的車子伊都有通知車主來贖回，但如果車主
    沒有贖回且已超過典當期限，伊就會將車子賣掉，以常理來
    說系爭自小客車應該是因為車主未贖回且超過典當期限，所
    以已經被伊賣掉等語情節相符（見本院96年度交聲字第972
    號卷第40至42頁參照），並有「榮泰汽車當鋪」營利事業登
    記基本資料1 份附卷可參（見本院96年度交聲字第972 號卷
    第21至23頁參照），足見異議人辯稱系爭自小客車已於86年
    11月間典當予「榮泰汽車當鋪」，並非全然無據，應值採信
    。2.按當舖業之滿當期限，不得少於3 個月，少於3 個月者
    ，概以3 個月計之；滿期後5 日內仍得取贖或付清利息順延
    質當；屆期不取贖或順延質當者，質當物所有權移轉於當舖
    業。又收當物品於逾滿當期日5 日後，仍未取贖或順延質當
    者，應即填具流當物清冊，備主管機關查核，其流當物得拍
    賣或陳列出售，當舖業法第21條、第22條後段分別定有明文
    。再按當舖或其他以受質為營業者之質權即營業質權，依民
    法物權編施行法第14條規定，無民法質權規定之適用。關於
    此等營業之質權，有當舖業管理規則可資適用。依其規範，
    一方面無禁止流質契約之規定，一方面純採物之責任。前者
    乃當期屆滿後，當戶不取贖者，質物所有權即歸屬於當舖；
    後者為質物價值超過受當債權額，當舖不負返還餘額之義務
    ，若質物價值不足受當債權額，當舖亦不得請求當戶補足，
    此為營業質權與民法上動產質權之最大差異。營業質權固非
    民法上動產質權，惟當舖既占有當戶為擔保債務之履行而移
    交之物品，於債務未受清償前得留置該物品，屆期當戶不取
    贖，當舖即取得該物品之所有權資以抵償，是營業質權自屬
    具擔保物權性質之特殊質權，以質物之占有為其權利存在之
    要件（最高法院86年度臺上字第1527號判決意旨參照）。查
    系爭自小客車既於當期屆滿未經贖回，則依上揭說明，該車
    之所有權於當期屆滿日起即歸屬於「榮泰汽車當舖」所有，
    雖監理機關對於上開車輛之車主仍登記為異議人，然汽車車
    籍之登記事項僅為交通行政管理之手續，究與實體法上動產
    所有權之移轉變更無涉，是異議人自86年11月後之當期屆滿
    日起既非系爭自小客車之所有權人，又異議人迄滿典當期限
    屆至猶未能贖回系爭自小客車，使「榮泰汽車當鋪」因此取
    得系爭自小客車之所有權，足認異議人斯時既非系爭自小客
    車之所有權人，客觀上對於該自小客車亦無事實上之支配力
    ，則該自小客車不依限期參加定期檢驗，顯然不可歸責於異
    議人，異議人所辯，尚非不可採信。原處分機關僅憑車籍資
    料登載異議人係該自小客車之車主，遽對受處分人為前開裁
    罰，即難認為允當。從而，本件受處分人之異議為有理由，
    自應由本院將原處分撤銷，並另為不罰之諭知，以資適法。
四、據上論斷，應依道路交通案件處理法第20條，裁定如主文。
中    華    民    國    97    年    8     月    6     日
                      交通法庭    法  官  顏銀秋
上正本證明與原本無誤。
如不服本裁定應於送達後5日內向本院提出抗告狀。
中    華    民    國    97    年    8     月    6     日
                                  書記官  董明惠


司法院資訊處製作；財團法人民間司法改革基金會備份。
